臺灣新北地方法院民事裁定
                                109年度家親聲字第124號
聲  請  人  蘇怡禎  

            蘇怡瑄  

            蘇冠霖  

共同代理人
兼  共  同
送達代收人  鄭志政律師（法扶律師）
相  對  人  蘇德源  


上列當事人間請求減輕或免除扶養義務事件，本院裁定如下：
    主  文
一、聲請人丙○○、乙○○、丁○○對相對人戊○○之扶養義務
    應予免除。
二、聲請費用由相對人負擔。
    理    由
一、聲請意旨經審理後略以：相對人戊○○為聲請人丙○○、乙○○、
    丁○○之父，其與聲請人等之母甲○○於民國82年5月22日結婚
    ，婚後相對人未曾負擔家庭生活費用，且經常對聲請人等之
    母及聲請人等施以家庭暴力行為，嗣雙方於93年7 月23日離
    婚。詎料離婚後，相對人仍持續騷擾聲請人等之母及聲請人
    等，聲請人等之母曾於94、97年間向法院聲請暫時保護令，
    然相對人未有悔悟，多次違反暫時保護令，甚至數次觸犯詐
    欺、竊盜等案件後，故意謊報送達地址，使聲請人等不堪其
    擾。於108 年10月25日，聲請人等接獲新北市政府社會局通
    知相對人原露宿於新北市中和區，因患有口腔癌，於108 年
    10月4 日起安置於綵依護理之家，請聲請人等聯絡辦理後續
    照顧事宜，惟相對人從未負擔扶養照顧聲請人等之責，甚至
    對聲請人等之母及聲請人等為家庭暴力行為，造成聲請人等
    之身心造成莫大傷害，足見相對人對聲請人等無正當理由未
    盡扶養義務，且情節重大，由聲請人等負擔相對人之扶養義
    務顯失公平，爰依民法第1118條之1 第2 項之規定，請求免
    除聲請人等對相對人之扶養義務等語。
二、相對人經本院合法通知後未到庭，亦未提出任何書狀作聲明
    陳述。
三、按直系血親相互間互負扶養之義務；負扶養義務者有數人而
    其親等同一時，應各依其經濟能力，分擔義務。受扶養權利
    者，以不能維持生活而無謀生能力者為限；前項無謀生能力
    之限制，於直系血親尊親屬不適用之，民法第1114條第1 款
    、第1115條第3 項、第1117條分別定有明文。次按，受扶養
    權利者有下列情形之一，由負扶養義務者負擔扶養義務顯失
    公平，負扶養義務者得請求法院減輕其扶養義務：（一）對
    負扶養義務者、其配偶或直系血親故意為虐待、重大侮辱或
    其他身體、精神上之不法侵害行為。（二）對負扶養義務者
    無正當理由未盡扶養義務。受扶養權利者對負扶養義務者有
    前項各款行為之一，且情節重大者，法院得免除其扶養義務
    ，民法第1118條之1 第1 項、第2 項亦有明定。核其立法理
    由係民法扶養義務乃發生於有扶養必要及有扶養能力之一定
    親屬之間，父母對子女之扶養請求權與未成年子女對父母之
    扶養請求權各自獨立。父母請求子女扶養，非以其曾扶養子
    女為前提。然在以個人主義、自己責任為原則之近代民法中
    ，徵諸社會實例，受扶養權利者對於負扶養義務者本人、配
    偶或直系血親曾故意為虐待、重大侮辱或其他家庭暴力防治
    法第2 條第1 款所定身體、精神上之不法侵害行為，或對於
    負扶養義務者無正當理由未盡扶養義務之情形，例如實務上
    對於負扶養義務者施加毆打，或無正當理由惡意不予扶養者
    ，即以身體或精神上之痛苦加諸於負扶養義務者而言均屬適
    例。此際仍由渠等負完全扶養義務，有違事理之衡平，爰增
    列第1 項，此種情形宜賦予法院衡酌扶養本質，兼顧受扶養
    權利者及負扶養義務者之權益，依個案彈性調整減輕扶養義
    務。
四、經查：
（一）聲請人等主張相對人為其父，因口腔癌，於108 年10月14
      日起安置於綵依護理之家等情，有個人戶籍資料查詢結果
      、離婚協議書、新北市政府社會局108 年10月25日新北社
      助字第10819705851 號函等件為證，並經本院依職權調取
      相對人之108 年度財產所得資料，其所得總額為0 元，名
      下無任何財產，堪認相對人係屬於不能維持生活而無謀生
      能力之人，而聲請人等為相對人之子女，現已成年，依法
      即對相對人負有扶養義務，合先敘明。
（二）又聲請人等主張相對人從未負擔扶養照顧之責，長期對聲
      請人等之母及聲請人等施以家庭暴力，經法院核發暫時保
      護令仍持續騷擾，且情節重大等情，業據提出本院93年度
      暫家護字第481 號、97年度暫家護字第37號暫時保護令、
      臺灣板橋地方法院檢察署檢察官97年度偵字第11011 號、
      臺灣新北地方法院檢察署檢察官107 年度偵字第13277 、
      26888 、27724 、23081 號、107 年度速偵字第1435號聲
      請簡易判決處刑書影本等件為證，並有本院職權查詢之本
      院97年度簡字第4822號刑事簡易判決處刑書、台灣高等法
      院被告前案記錄表各1份在卷可憑。另證人即聲請人之母
      甲○○到庭證稱：「（問：與相對人何時結婚、離婚？）82
      年結婚、93年離婚。（問：與相對人最後一次見面為何時
      ？上個禮拜，相對人上個禮拜來家裡亂，相對人一直想回
      我家住，相對人會坐在樓梯口那邊造成孩子驚嚇。（問：
      與相對人從何時同住，何時未同住？）82年結婚後就同住
      在一起，93年7月離婚後就分開住。（問：與相對人同住
      期間，相對人之工作及收入情況為何？）相對人完全沒有
      工作，相對人是作六合彩的組頭，或是向他人簽牌。（問
      ：家庭生活費用由誰支付？）都是由我負擔，相對人完全
      不拿錢回家，他的錢一直流動且相對人相信神明，會去宮
      廟走動。（問：與相對人同住期間，你的工作為何？）我
      是電子公司品管，一個月收入有3萬多，那時候的錢比較
      大，我有時也會去賣場兼差，一天會有1200元的收入。（
      問：與相對人同住期間，房子為何人的？）剛結婚是住在
      婆家，一年多後搬出來一家人住在娘家，之後有再搬出租
      房，月租每月3000多，地方很小。（問：是否記得何時開
      始租房？）85年左右，已經生了老二，房租是我支付。（
      問：你上班時誰照顧小孩？）娘家媽媽，我租房都在娘家
      附近，縱使生了丁○○也都是抱回娘家請媽媽幫忙照顧。（
      問：相對人住在家裡情況為何？）相對人都在做六合彩，
      小孩在我上班時間都在娘家，我下班後才帶回租屋處，也
      都是由我在照顧。（問：相對人曾否幫未成年子女洗澡、
      餵飯或做其他照顧？）有幫忙洗澡但很少，不會餵飯、煮
      飯，只會叫小孩不要吵，但都是由我顧。（問：相對人是
      否曾對小孩有過家庭暴力？影響如何？）相對人會在全家
      人吃飯時用棍子將熱湯打翻，用斧頭射在電視上，小孩都
      很驚恐，我跟相對人離婚後，相對人會到學校騷擾小孩，
      學校會通知我，相對人打我時小孩就在旁目睹，三個小孩
      都還記得當時情形，其他如同保護令所寫內容。小孩心理
      上會很恐慌、心理壓力很大等語（見本院109年6月17日非
      訟事件筆錄），核與聲請人等所述情節大致相符，而相對
      人經本院合法通知未到庭，亦未提出任何書狀作聲明陳述
      。依此調查，自堪信聲請人等之主張為真正。
（三）綜上，本院審酌相對人曾故意對聲請人等及聲請人等之母
      為身體傷害，且曾於聲請人就學期間至學校及住處騷擾聲
      請人，經本院核發暫時保護令後，相對人復違反暫時保護
      令之內容而經本院刑事簡易判決確定在案，足認相對人於
      聲請人成年前所為多有不當，而致聲請人等心生恐懼與傷
      害，又相對人無視聲請人等年幼需要父親之關懷支持，致
      聲請人等於成長過程中未享受過父愛之溫暖，相對人殊違
      身為人父應盡扶養義務，情節確屬重大。從而，聲請人等
      主張依民法第1118條之1第2項之規定，請求免除對相對人
      之扶養義務，洵屬有據，應予准許。
五、依家事事件法第97條，非訟事件法第21條第2 項，民事訴訟
    法第95條、第78條規定，裁定如主文。
中    華    民    國   109    年    10    月    13    日
                  家事第二庭    法  官  陳宣每
以上正本係照原本作成。
如不服本裁定應於送達後10日內向本院提出抗告狀。
中    華    民    國   109    年   10     月    13    日
                                書記官  張瑋庭